臺灣高等法院刑事判決　　　　　　　　94年度上易字第1859號
上　訴　人　臺灣士林地方法院檢察署檢察官
被　　　告　甲○○
上列上訴人因被告侵占案件，不服臺灣士林地方法院92年度易字
第764號，中華民國94年8月26日第一審判決（起訴案號：臺灣士
林地方法院檢察署91年度偵字第4766號），提起上訴，本院判決
如下：
    主  文
上訴駁回。
    理  由
一、本案經本院審理結果，認第一審判決以不能證明被告甲○○
    犯罪，對被告甲○○為無罪之諭知，核無不當，應予維持，
    並引用第一審判決書記載之證據及理由（如附件原審判決書
    ）。
二、檢察官上訴意旨略以：
（一）原審判決被告無罪，係以本案租賃契約，因證人張楊寶為
      節稅，故約定租金為新臺幣（下同）8,000 元，但實際由
      會計支帳為30,000元，並由會計黃淑美經平安計程車運輸
      合作社經理簽准後，按月給付30,000元予出租人。實際租
      金約定為30,000元，出租人每月取得租金亦為30,000元，
      給付資金事宜，被告自始未曾持有租金，更無易持有為所
      有之可能，顯難以業務侵占罪相繩，固非無見。
（二）惟查，證人張楊寶之陳述，前後不符，前於本署偵查中具
      結後證稱：「（問：每次出租租金多少？）差不多 8,000
      元。」；「（問：『提示房屋租約』是否即你和他們簽約
      的？）是。租金應是8,000元沒錯。」等語（見本署92年1
      月15日偵訊筆錄），證人張楊寶於偵查中已 2度證述系爭
      租約租金為8,000 元，本署檢察官因而據以起訴被告業務
      侵占犯行。
（三）詎證人張楊寶於法院審理中竟翻異前詞，改稱系爭租約租
      金實際為30,000元，並解釋稱：係因檢察官提示租約，伊
      依租約陳述云云。惟按上開偵訊筆錄所載，檢察官並非直
      接提示系爭租約，而係證人陳述租金為8,000 元後，再提
      示租賃契約加以確認，足見證人為翻供解釋之詞與事實不
      符，是否在起訴後受他人影響而為不實之證述，不無疑問
      。
（四）何況證人即會計黃淑美於審判中證述系爭租約簽立 2份，
      一份租金記載30,000元，一份租金記載8,000 元，後者則
      寄送社會局核備（見93年10月 8日準備程序筆錄）等語，
      核與證人張楊寶於審理中證述時否認曾簽立 2份租約一節
      矛盾，益證證人張楊寶審判中之證詞不足採信，本件遽採
      證人張楊寶審判中不實之證詞而為無罪之判決，不無斟酌
      之餘地。參以系爭房屋之租屋與簽約過程係由該合作社之
      經理、理事主席、監事主席三人負責，而當時理事主席為
      被告等節，業經證人黃淑美證述屬實，足見被告有管領系
      爭租金支出之事實，其復以少報多溢領租金支出，難謂其
      無易持有為所有之侵占犯行。
（五）此外，原審法院於審判中行文台北有限責任平安計程車運
      輸合作社，請其提供系爭房屋房租之支出證明單及現金支
      出傳票，未見該合作社回覆，經以傳票通知證人即告訴人
      乙○○攜帶到庭，乙○○亦未提供，此部分書證涉及上開
      溢領租金之流向，亦待法院詳加調查。綜上所述，本件判
      決採酌證人張楊寶不實之證詞為無罪證據，復未調查溢領
      租金之流向即遽認被告無易持有為所有之犯行，判決難謂
      妥適，請撤銷原判決，另為適當之判決。
三、經查：
（一）按證人之陳述前後不符，或因記憶淡忘、或事後迴護被告
      、或因其他事由所致，究竟何者可以採信，法院應本其自
      由心證斟酌何者與事實相符，以為取捨，非謂一有不符或
      矛盾，即應認其全部證言均為不可採信（最高法院90年度
      台上字第6078號判決參照）。
（二）證人張楊寶前於偵查中雖證稱：每月租金8000元云云（偵
      卷第79頁）。惟公訴人所指租賃期間證人張楊寶每月租金
      均收取30,000元，租約簽8,000 元係為報稅等情，業據證
      人張楊寶於原審證述如上（原審卷第132、133頁），是證
      人張楊寶於偵查中所為供證，或因本案租約未據實報稅，
      而不敢據實供稱租金係30,000元，其於偵查中所為證詞，
      自非可信，應以其於原審之證述為可取。系爭租賃契約每
      月租金為30,000元，證人張楊寶於租賃期間每月租金收取
      30,000元，本件房屋租賃契約書約定：每月租金8,000 元
      ，應係為配合證人張楊寶節稅所致。
（三）被告提出卷附平安計程車運輸合作社現金帳冊所載：平安
      計程車運輸合作社於上揭時間，所付與出租人張揚寶之租
      金，按月均支出30,000元（見偵卷第19至32頁），核與租
      賃事實相符。
（四）證人即會計黃淑美業已明確證述：系爭租金，按月由平安
      計程車運輸合作社支付證人張楊寶30,000元如上（見原審
      卷第60、61頁）。且該計程車運輸合作社設有會計，動支
      金錢，需要依照會計原則處理；被告係理事主席，未親自
      保管經費，與侵占罪須先持有之要件不合，更無易持有為
      所有之可能，顯難以業務侵占罪相繩。。
（五）告訴人乙○○既從未經手或目擊本案租賃事宜，所指8,00
      0 元租金一節，又係聽聞而得，告訴人乙○○於偵查、原
      審之指訴，均不足為不利被告之論據。
四、原判決以不能證明被告甲○○犯罪而為無罪之諭知，並無不
    合。檢察官上訴意旨仍執前詞指摘原判決不當，為無理由，
    應予駁回。
據上論斷，應依刑事訴訟法第373條、第368條，判決如主文。
本案經檢察官許仲瑩到庭執行職務。
中　　華　　民　　國　　94　　年　　11　　月　　30　　日
　　　　　　　　　刑事第九庭    審判長法　官  陳  祐  治
　　　　　　　　　　　　　　　　　    法　官  蔡  聰  明
　　　　　　　 　 　　　　　　　　　　法　官  王  炳  梁
以上正本證明與原本無異。
不得上訴。
                                      書記官  潘  大  鵬
中　　華　　民　　國　　94　　年　　12　　月　　1 　　日
附件：
臺灣士林地方法院刑事判決
　                                     92年度易字第764號
公　訴　人　臺灣士林地方法院檢察署檢察官
被　　　告　甲○○  男　56歲（民國○○年○ 月○○日生）
　　　　　　　　　　身分證統一編號：Ｚ000000000號
　　　　　　　　　　住台北縣新店市○○街53號
上列被告因業務侵占案件，經檢察官提起公訴（91年度偵字第47
66號），本院判決如下：
    主  文
甲○○無罪。
    理　由
一、公訴意旨略以：被告甲○○自民國88年2 月間，擔任台北市
    有限責任平安計程車運輸合作社（下稱平安計程車運輸合作
    社）第3 屆理事主席，負責處理平安計程車運輸合作社日常
    事務及保管、支用公款，為執行業務之人。詎甲○○明知平
    安計程車運輸合作社承租之台北市○○區○○街416 號1 樓
    辦公室，每月房租為新台幣（下同）8,000 元，竟基於意圖
    為自己不法所有之概括犯意，自88年8 月起至89年9 月止，
    按月自行虛報房租為30,000元，而將多餘之金額侵占入己云
    云。
二、按「無罪推定」及「罪疑惟輕」原則，為刑事訴訟制度之主
    要基礎。即犯罪事實應依證據認定之，無證據不得認定犯罪
    事實；又積極證據不能證明被告犯罪者，應諭知無罪之判決
    ，刑事訴訟法第154 條第2 項、第301 條第1 項分別定有明
    文。次按認定犯罪事實，須依證據，而所謂證據，係指合法
    之積極證據就犯罪事實能為具體之證明者而言；又認定不利
    於被告之事實，須依積極證據，苟積極證據不足為不利於被
    告事實之認定時，即應為有利於被告之認定，更不必有何有
    利之證據，最高法院30年上字第816 號著有判例。再所謂「
    積極證據足以為不利被告事實之認定」，係指據為訴訟上證
    明之全盤證據資料，在客觀上已達於通常一般人均不致於有
    所懷疑，而得確信被告確曾犯罪之程度，若未達此一程度，
    而有合理懷疑之存在時，即無從為有罪之確信，此觀同院76
    年台上字第4986號判例意旨自明。換言之，刑事訴訟上證明
    之資料，無論其為直接證據或間接證據，均須達於通常一般
    之人均不致於有所懷疑，而得確信其為真實之程度，始得據
    為有罪之認定，若其關於被告是否犯罪之證明未能達此程度
    ，而有合理性懷疑之存在，致使無從形成有罪之確信，根據
    「罪證有疑，利於被告」之證據法則，即不得遽為不利被告
    之認定，最高法院76年台上字第4986號判例意旨參照。又「
    刑事訴訟法第161 條已於91年2 月8 日修正公布，修正後同
    條第1 項規定：檢察官就被告犯罪事實，應負舉證責任，並
    指出證明之方法。因此，檢察官對於起訴之犯罪事實，應負
    提出證據及說服之實質舉證責任。倘其所提出之證據，不足
    為被告有罪之積極證明，或其闡明之證明方法，無從說服法
    官以形成被告有罪之心證，基於無罪推定之原則，自應為被
    告無罪判決之諭知。」亦有最高法院92年臺上字第128 號判
    例意旨可資參照。
三、再按「刑法第336 條2 項之業務侵占罪，係意圖為自己或他
    人不法所有，對於業務上所持有之物，侵占者。固需有意圖
    為自己或他人不法所有之意圖而侵占他人之物，始有侵占罪
    之構成。本罪行為人初以持有意思而轉變為所有意思之故意
    ，實現犯罪構成要件，即行為人對於他人之務本僅具持有關
    係，卻占為己有，以物之所有人自居，享受物之所有權的內
    容，或加以處分，或加以使用、收益。本罪雖不以行為人得
    財為必要條件，但仍須行為人曾經有以所有人自居，並處於
    得以所有人身分，處置該財物之地位始該當既遂要件，縱嗣
    後返還侵占罪，仍不影響本罪成立。」（最高法院44年臺上
    字546 號判例意旨參照）。
四、公訴意旨認被告構成刑法第336條2項之業務侵占罪，無非以
    告訴人平安計程車運輸合作社監事主席乙○○指訴、證人即
    出租人張楊寶于偵查中經檢察官提示租賃契約，證稱：每月
    租金8,000元，及卷附房屋租賃契約書約定：每月租金8,000
    元，而卷附平安計程車運輸合作社現金帳冊卻載以：平安計
    程車運輸合作社於上揭時間，所付與出租人張楊寶之租金，
    按月均支出30,000元為其論據。
五、又按92年9月1日施行之刑事訴訟法第279條第1項之規定，行
    合議審判之案件，為準備審判起見，得以庭員 1人為受命法
    官，於審判期日前，使行準備程序，但以處理同法第 273條
    第1項、第274條、第276條至第278條規定之事項為限，原則
    上受命法官於準備程序中，固不得主動蒐集證據及進行證據
    之實質調查，惟法院預料證人不能於審判期日到場者外，得
    於審判期日前訊問證人，同法第276條第1項定有明文。本件
    受命法官於93年10月 8日行準備程序時，因證人黃淑美稱：
    「（法官問：今日是準備程序，原則上無法詰問證人，下次
    審判期日是否能夠準時到庭？）我希望今天問一問，因為我
    下次可能因為工作無法到庭。」（本院卷第58頁），受命法
    官乃於當日準備程序中先行詰問證人黃淑美，該次調查，應
    屬適法，合先陳明。
六、訊據被告甲○○堅詞否認有於公訴意旨所指上揭時間，因業
    務關係侵占平安計程車運輸合作社之租金款項，於本院辯稱
    ：當初原本房東1 個月要35,000元的房租，但被告跟他說合
    作社純粹為社員服務，希望房租少一點，房東就說租金每月
    30,000元，但契約要寫每月8,000 元，這都是房東要求的。
    而且被告的任期只有到89年1月底，被告任內只付了5個月房
    租，起訴書卻認為被告侵占日期是到89年9月，事實上89 年
    2月起是第4屆理事丙○○在負責。（詳見本院卷第16頁）。
七、經查：被告所簽租賃契約雖約定租金為8,000 元，但實際由
    會計支帳為30,000元，並由會計黃淑美經平安計程車運輸合
    作社經理簽准後，將租金交付出租人張楊寶，租賃期間證人
    張楊寶每月租金均收取30,000元等情，業據證人黃淑美於本
    院證述：有看到租約上記載是30,000元，房東即屋主有保留
    1 份契約，平安計程車運輸合作社有保留1 份契約，契約是
    1 式兩份。原本租金交給屋主時，屋主都必須依平安計程車
    運輸合作社規定要簽1 張支出憑證，但屋主當時說不簽支出
    憑證，只同意在租約中簽上租金30,000元，所以當時就只讓
    屋主每個月收受租金後，在契約上簽收而已，表示屋主收到
    這筆錢，但每個月仍然製作支出憑證。因為合作社內都有經
    理，並由其主持，當屋主要來請領租金時，她會作支出憑證
    ，連同租約交給經理，經理會在支出憑證上簽准。之後才把
    租金交給屋主，並由屋主在租約上簽收（詳見本院卷第60、
    61頁），及證人張楊寶於本院證述：契約書是她簽的，跟她
    簽約的人有好幾個人代表平安計程車運輸合作社出面，租金
    本來約定是8,000元，因加租後面的房間，終以租金額30,00
    0 元達成約定，只是契約沒有更改。在檢察官偵查中說租金
    8,000 元，是檢察官提示租約給我看，當時她是看契約講的
    ，承租期間租金都是拿30,000元，8,000 元的租約是要報稅
    捐處，如果她有錯，願意補稅等語屬實（詳見本院卷第 132
    、135頁）。
八、證人張楊寶前於偵查中雖證稱：每月租金8000元云云（偵卷
    第79頁），惟公訴人所指租賃期間證人張楊寶每月租金均收
    取30,000元，租約簽8,000 元係為報稅等情，業據證人張楊
    寶於本院證述如上（本院卷第132 、133 頁），是證人張楊
    寶於偵查中所為供證，或因本案租約未據實報稅，而不敢據
    實供稱租金係30,000元，或出於檢察官提示租賃契約，而循
    租賃契約所載供證，皆有可能，其於偵查中所為證詞，自非
    可信，應以其於本院證述為可取。系爭租賃契約每月租金為
    30,000元，證人張楊寶於租賃期間每月租金收取30,000元，
    本件房屋租賃契約書約定：每月租金8,000 元，洵係為配合
    證人張楊寶報稅所致，既堪認定，則卷附平安計程車運輸合
    作社現金帳冊所載：平安計程車運輸合作社於上揭時間，所
    付與出租人張揚寶之租金，按月均支出30,000元（偵卷第19
    至32頁），核與租賃事實相符，自難遽為被告不利之認定。
    告訴人乙○○於偵查中雖指稱：被告於88年8 月間起至89年
    9 月間止逾報房租費用云云，另於本院結證稱：簽立租約當
    時他不是監事主席，所以不知情，租金傳說8,000 元，也有
    說是30,000元，不曾目擊交付租金，是會計黃淑美經手的（
    本院卷第121 頁），會計黃淑美業已明確證陳：系爭租金，
    按月由平安計程車運輸合作社支付證人張楊寶30,000元如上
    （本院卷第60、61頁），告訴人乙○○既從未經手或目擊本
    案租賃事宜，所指8,000 元租金一節，又係聽聞而得，告訴
    人乙○○於偵查、本院之指訴，均不足為不利被告之論據。
九、據上，本案租賃契約，因證人張楊寶為節稅，故約定租金為
    8,000 元，但實際由會計支帳為30,000元，並由會計黃淑美
    經平安計程車運輸合作社經理簽准後，按月給付30,000元予
    出租人張楊寶，實際租金約定為30,000元，出租人每月取得
    租金亦為30,000元，給付資金事宜，被告並無經手權責，被
    告自始未曾持有租金，更無易持有為所有之可能，顯難以業
    務侵占罪相繩。此外，復查無其他積極事證足資審認被告有
    何業務侵占事由，不能證明被告犯罪，爰依首揭規定，諭知
    被告無罪。
據上論斷，應依刑事訴訟法第301 條第1 項，判決如主文。
本案經檢察官侯千姬到庭執行職務。
中    華    民    國    94    年    8      月 26       日
                  刑事第五庭審判長法  官  洪英花
                                  法  官  彭洪媛
                                  法  官  李昆霖
以上正本證明與原本無異。
如不服本判決應於送達後10日內向本院提出上訴狀。
                                  書記官  趙彩彤
中    華    民    國    94    年    8      月 26       日
